最高法院刑事判決　　　　　　　　　　　　　　　八十六年度台上字第三七八九號
　　上訴人　甲○○
右上訴人因偽造文書案件，不服台灣高等法院中華民國八十五年二月十三日第二審更
審判決（八十四年度上更(一)字第九九五號，起訴案號：台灣台北地方法院檢察署八十
三年度偵字第一八五六五、一八四八七、二一八八四號），提起上訴，本院判決如左
：
    主  文
原判決關於甲○○部分撤銷，發回台灣高等法院。
    理  由
本件原判決認定陳惠琴（已判刑確定），因在日本逾期居留遭遣送回國，為恐無法再
順利入境日本，乃於民國八十三年五月間打越洋電話至日本向友人鍾木貴詢問有無辦
法辦理新的護照及獲日本簽證，鍾木貴即告知陳惠琴其妻即上訴人甲○○在國內之電
話，要陳惠琴與上訴人聯絡辦理。嗣陳惠琴於同年月下旬與上訴人取得聯繫後，雙方
商定由上訴人代辦護照簽證之費用為新台幣（下同）二萬元，三人乃基於共同之犯意
，由上訴人指示陳惠琴先找一名人頭，備齊證件交上訴人辦理。陳惠琴即利用不知情
之胞姊黃陳惠美擬赴香港探親而將證件交伊辦理手續之機會，取得黃陳惠美之護照及
國民身分證，連同陳惠琴自己之照片於八十三年六月中旬在台北市○○○路太平洋崇
光百貨公司門口交予上訴人，上訴人再將其中黃陳惠美之國民身分證及陳惠琴之照片
以郵寄之方式交由台北市三泰旅行社業務員劉煁，由不知情之劉煁於八十三年七月初
在黃陳惠美名義之出入境申請書上貼用陳惠琴之照片，偽造黃陳惠美之簽名，偽造黃
陳惠美名義之出入境申請書，持向外交部及警政署入出境管理局申請辦理黃陳惠美名
義之新護照及貼用入出境條碼，惟因警政署入出境管理局發現黃陳惠美原有之護照尚
未逾期，要求將舊護照繳回，劉煁通知上訴人後，上訴人即將陳惠琴交予伊之黃陳惠
美舊護照弄污損（毀損部分未據告訴）後再寄給劉煁，劉煁於八十三年八月初將該污
損之護照繳回並重新申請後，外交部、警政署入出境管理局承辦之公務人員即依該申
請，將此不實之事項登載於職務上所掌之公文書，並據以發給黃陳惠美名義而貼有陳
惠琴照片之不實Ｍ0000000號護照一本。經劉煁轉交上訴人後，因尚須辦理赴
日本簽證，需申請人本人在護照及日本入境簽證申請書上簽名，上訴人復約陳惠琴於
八十三年八月十四日在台北市○○○路中興百貨公司前見面，由陳惠琴在上開黃陳惠
美名義之護照上偽簽黃陳惠美之署押並於日本入境簽證申請書上偽簽黃陳惠美之署押
而偽造黃陳惠美名義之日本入境簽證申請書，並交付上訴人二萬元現金，再由上訴人
將簽完名之文件轉交劉煁於八十三年八月中旬持向日本交流協會辦理黃陳惠美名義之
赴日簽證，足以生損害於黃陳惠美本人與外交部、警政署入出境管理局對於護照發放
暨日本交流協會核發簽證之正確性。嗣為日本交流協會發現黃陳惠美身分證上之照片
與陳惠琴照片不同，而於核發簽證前，轉請內政部警政署刑事警察局循線查獲等情。
因而撤銷第一審之判決，改判論處上訴人共同連續行使偽造私文書，足以生損害於他
人罪刑，固非無見。
惟查原判決事實欄認定本件共犯有三人即陳惠琴、鍾木貴與上訴人三人，但於理由欄
卻認定僅陳惠琴、上訴人二人（見原判決正本第三頁背面第八行、第九行），彼此矛
盾，攸關事實之確定，應予釐清。次查原判決事實欄記載陳惠琴等冒用黃陳惠美名義
，向內政部警政署入出境管理局申領得黃陳惠美名義，而貼有陳惠琴照片之不實護照
後，為辦理日本簽證，遂又由陳惠琴於該護照上偽簽黃陳惠美之署押等情，理由欄並
說明「上訴人等於黃陳惠美護照上偽造黃陳惠美係刑法第二百十四條之部分行為」云
云，但查陳惠琴等於取得上述冒黃陳惠美名義申領之護照後，為向日本交流協會辦理
日本簽證，而在已取得之護照上偽簽黃陳惠美之署押，似係犯刑法第二百十七條之偽
造署押罪，原審卻認係刑法第二百十四條之部分行為，難謂允洽。又科刑之判決書所
記載之犯罪事實，為論罪科刑適用法律之基礎，故凡於適用法令有關之重要事項，必
須詳加認定，明確記載，始足為適用法律之依據。本件原判決僅認定上訴人等利用不
知情之劉煁於八十三年七月初在黃陳惠美之出入境申請書上貼用陳惠琴之照片，偽造
黃陳惠美之簽名，而偽造黃陳惠美名義之出入境申請書，持向外交部及警政署入出境
管理局申請辦理黃陳惠美名義之新護照及貼用入出境條碼，惟因警政署入出境管理局
發現黃陳惠美原有之護照尚未逾期，要求將舊護照繳回，劉煁通知上訴人後，上訴人
即將陳惠琴交予之黃陳惠美舊護照弄污損後再寄給劉煁，劉煁於八十三年八月初將該
污損之護照繳回並重新申請後，取得黃陳惠美名義而貼有陳惠琴照片之護照云云，但
對於上訴人等之重新申請黃陳惠美名義之護照，是否係以原偽造之出入境申請書為之
，抑係重新偽造行使，則未明白審認，詳加調查，於此攸關法律之適用，併有可議。
以上或為上訴意旨指摘所及，或為本院得依職權調查之事項，應認原判決關於上訴人
部分，仍有撤銷發回更審之原因。
據上論結，應依刑事訴訟法第三百九十七條、第四百零一條，判決如主文。
中      華      民      國    八十六    年      六      月    二十六    日
                              最高法院刑事第三庭
                                  審判長法官  蔡  詩  文
                                        法官  張  吉  賓
                                        法官  莊  登  照
                                        法官  洪  明  輝
                                        法官  蔡  清  遊
      右正本證明與原本無異
                                              書  記  官
中      華      民      國    八十六    年      七      月      五      日
